ACORDAO-COMPLETO-2558501

ACÓRDÃO 10416/2022 ATA 42/2022 - PRIMEIRA CÂMARA

VISTOS, relatados e discutidos estes autos de embargos de declaração opostos ao Acórdão 4152/2022-TCU-Primeira Câmara, 
ACORDAM os Ministros do Tribunal de Contas da União, reunidos em sessão da Primeira Câmara, ante as razões expostas pelo relator, em:
9.1. nos termos dos arts. 32, inciso II, e 34 da Lei 8.443/1992, conhecer do presente recurso; 
9.2. quanto ao mérito, negar provimento ao recurso, mantendo inalterados os termos do acórdão recorrido; e
9.3. dar ciência ao recorrente.

Embargos de declaração opostos contra decisão que negou provimento a recurso de reconsideração.

Primeira Câmara

Prefeitura Municipal de Amélia Rodrigues/BA

3. Recorrente: Paulo César Bahia Falcão (XXX.888.315-XX)

13.1. Ministros presentes: Walton Alencar Rodrigues (Presidente), Benjamin Zymler (Relator) e Vital do Rêgo.
13.2. Ministro-Substituto convocado: Weder de Oliveira.
13.3. Ministro-Substituto presente: Augusto Sherman Cavalcanti.

Paulo Cesar Bahia Facão

BENJAMIN ZYMLER

Ministro Benjamin Zymler

Adoto como relatório, com alguns ajustes de forma, a instrução elaborada no âmbito da Secretaria de Recursos (Serur) , inserta à peça 239:
"INTRODUÇÃO
Trata-se de embargos de declaração interpostos por Paulo César Bahia Falcão (peça 231) , pelo qual contesta o Acórdão 4152/2022-TCU-Primeira Câmara (Relator Ministro Benjamin Zymler) , prolatado na Sessão Ordinária realizada em 26/7/2022 (peça 228) .
2.	A deliberação recorrida apresenta o seguinte teor:
'Vistos, relatados e discutidos estes autos de recursos de reconsideração interpostos pelo Município de Amélia Rodrigues/BA e pelo sr. Paulo César Bahia Falcão contra o Acórdão 11254/2017-TCU-Primeira Câmara,
ACORDAM os Ministros do Tribunal de Contas da União, reunidos em sessão da Primeira Câmara, ante as razões expostas pelo relator, em:
9.1. nos termos do art. 33 da Lei 8.443/1992, não conhecer do recurso interposto pelo Município de Amélia Rodrigues/BA, ante a inexistência de interesse recursal;
9.2. nos termos dos arts. 32, inciso I, e 33 da Lei 8.443/1992, conhecer do recurso de reconsideração pelo sr. Paulo César Bahia Falcão para, no mérito, negar-lhe provimento;
9.3. manter inalterados os termos do acórdão recorrido; e
9.4. dar ciência desta deliberação aos recorrentes, à Prefeitura Municipal de Amélia Rodrigues/BA e à Superintendência Estadual da Funasa na Bahia.'
HISTÓRICO
3.	O presente processo versou originariamente sobre tomada de contas especial instaurada pela Fundação Nacional de Saúde - Funasa em desfavor do Sr. Paulo César Bahia Falcão, prefeito municipal de Amélia Rodrigues/BA, e da empresa Auxiliar Empreendimentos Ltda. - ME, em razão da aprovação apenas parcial das despesas realizadas no âmbito do Convênio 189/2003. 
4.	Esse ajuste, bem como os Convênios 1.551/2014 e 38/2006, foi firmado para a construção de diferentes etapas de um sistema de esgotamento sanitário na sede do município. Por essa razão, os TC Processo 001.652/2014-1 e Processo 030.613/2014-0 foram apensados ao presente processo, pois também cuidaram de contas especiais, sendo que o Convênio 38/2006 foi objeto daquele primeiro processo e o Convênio 1.551/2014 tratado neste último. 
5.	O Acórdão 11254/2017-TCU-Primeira Câmara (Rel. Min. Subs. Weder de Oliveira) examinou conjuntamente as três contas especiais, vindo a imputar débito ao Sr. Paulo César Bahia Falcão, em solidariedade com a referida empresa em parte do dano total apurado, além de aplicar-lhes multas individuais com fundamento no art. 57 da Lei 8.443/1992 (peça 84) . 
6.	Irresignado com o decisum, o prefeito municipal interpôs recurso de reconsideração (peças 102-108) , o qual foi rejeitado pelo Acórdão 4152/2022-TCU-Primeira Câmara. Desta feita, o sr. Paulo César Bahia Falcão opõe embargos de declaração (peça 231) a este último aresto, o qual se passa a examinar. 
7.	Oportuno anotar que, anteriormente, o Município de Amélia Rodrigues/BA havia interposto embargos declaratórios contra o Acórdão 11254/2017-TCU-Primeira Câmara (peça 100) , os quais foram rejeitados pelo Acórdão 4735/2018-TCU-Primeira Câmara (peça 116) . O sr. Paulo César Bahia Falcão interpôs embargos contra este último aresto de 2018 (peça 119) , os quais foram rejeitados pelo Acórdão 6415/2018-TCU-Primeira Câmara (peça 127) . Finalmente, o município convenente também interpôs recurso de reconsideração em face do multicitado Acórdão 11254/2017-TCU-Primeira Câmara (peças 134-135) , o qual veio a ser rejeitado pelo mesmo Acórdão 4152/2022-TCU-Primeira Câmara acima mencionado. 
EXAME DE ADMISSIBILIDADE
8.	Em despacho de 17/8/2022, o relator conheceu dos embargos de declaração opostos por Paulo César Bahia Falcão, com fulcro nos arts. 32, inciso II, e 34 da Lei 8.443/1992 c/c o art. 287 do Regimento Interno/TCU (peça 234) . 
EXAME DE MÉRITO
9.	Delimitação do recurso
9.1. Constitui objeto do recurso de Paulo César Bahia Falcão definir se:
a) o acórdão embargado foi contraditório ao rejeitar o argumento de ter havido cerceamento ao direito de defesa; e
b) houve omissão do aresto por não considerar um laudo de perícia judicial presente nos autos.
10. Da Contradição
10.1. O recorrente argumenta que houve contradição no julgado recorrido ao rejeitar o argumento de cerceamento de defesa. Isso porque, conforme se depreende do item 13 do voto que orientou o Acórdão 4152/2022-TCU-Primeira Câmara, agora combatido, o aresto teria encampado o entendimento contido em instrução desta Serur (peça 156) no sentido de que há as fases interna e externa das contas especiais, e que o exercício do contraditório aplica-se, a rigor, apenas nesta última, pois a fase inicial assemelha-se a mero procedimento inquisitório de coleta de provas, sem uma relação processual constituída.
10.2. Porém, em contraposição a tal argumento, a mesma Serur teria sustentado a validade de uma diligência à Funasa, realizada antes da prolação do supramencionado Acórdão 4152/2022-TCU-Primeira Câmara, realizada em 2016, visando constatar a situação do sistema de esgotamento sanitário naquele momento, embora o sr. Paulo César Bahia Falcão não tenha sido chamado a acompanhar os trabalhos da Funasa quando da diligência. Portanto, em conclusão, não teria havido o exercício do contraditório, embora a inspeção in loco tenha ocorrido já na fase externa das contas especiais. 
10.3. Ainda, afirma que o resultado da inspeção em tela lhe foi prejudicial, na medida em que, uma vez cotejada com a inspeção da Funasa realizada em 2012, terminou por imputar-lhe prejuízo superior. 
Análise
10.4. A contradição passível de reclamo em sede de embargos de declaração diz respeito a algum conflito entre a fundamentação do decisum e a conclusão alcançada pelo relator ou a contradição encontrada na própria fundamentação. Por outro lado, a contradição objeto de embargos não diz respeito a eventual divergência entre o entendimento da unidade instrutora, transcrito no relatório, e a decisão do TCU, e menos ainda a eventuais divergências no próprio entendimento da unidade.
10.5. A contradição, enfim, deve ser resultante de incompatibilidades verificadas entre as proposições constantes do voto ou entre a fundamentação do voto e o dispositivo do acórdão (Acórdão 1145/2022-TCU-Primeira Câmara; Rel. Min. Jorge Oliveira) . Assim dispõe Vicente Greco Filho e Luiz Fux sobre o tema:
'Contradição é a afirmação conflitante, quer na fundamentação, quer entre a fundamentação e a conclusão.' (Vicente Greco Filho, in "Direito Processual Civil Brasileiro", 11ª. edição. Ed. Saraiva, 2º volume, p. 260) .
'Há contradição quando se verifica a existência de proposições inconciliáveis entre si. É o que ocorre, por exemplo, quando se julga procedente o pedido, mas, se impõe ao autor a sucumbência' (Luiz Fux, 'Curso de Direito Processual Civil', Forense, 3ª edição, p. 1159) .
10.6. No caso, a nosso ver, a suposta contradição indicada pelo recorrente não se enquadra propriamente dentre os requisitos dos embargos declaratórios. Porém, considerando a gravidade das repercussões da alegada contradição, ou seja, com reflexos no próprio exercício de defesa e do contraditório, passa-se a examinar melhor o argumento.
10.7. O Acórdão 4152/2022-TCU-Primeira Câmara versou sobre recurso de reconsideração contra o Acórdão 11254/2017-TCU-Primeira Câmara (peça 84) . O recurso (peças 102-108) foi instruído pela Serur (peça 149) , que depois complementou o exame (peça 156) em razão de novos elementos trazidos pelo sr. Paulo César Bahia Falcão (peça 154) . No subitem 4.2 do recurso que ensejou o Acórdão 4152/2022-TCU-Primeira Câmara, consta o ponto em questão - nova inspeção da Funasa versus exercício do contraditório (peça 102, p. 10) -, cujo exame pela Serur constou de sua primeira instrução (peça 149, item 13) .
10.8. A diligência à Funasa atendeu ao determinado em despacho do relator no TC Processo 001.652/2014-1. A propósito, o mesmo despacho, autuado à peça 46 do presente processo, determinou o apensamento daquele TC Processo 001.652/2014-1 e também do TC Processo 030.613/2014-0 a este TC Processo 032.825/2013-7, uma vez que este último é o mais antigo dos três processos. Os TC Processo 001.652/2014-1 e Processo 030.613/2014-0 versam, respectivamente, sobre TCE acerca dos Convênios 38/2006 e 1551/2006, enquanto o presente processo de 2013 versa sobre TCE envolvendo o Convênio 189/2003. Todos os ajustes foram firmados entre a Funasa e o Município de Amélia Rodrigues/BA, e o seu tratamento conjunto se deve à sua conexão, pois têm por objeto partes distintas de um mesmo sistema de esgotamento sanitário no município. 
10.9. A determinação para a diligência à Funasa foi nos seguintes termos (peça 46, item 19, letra 'b') :
'b) diligenciar a Superintendência Estadual da Funasa na Bahia (Suest-BA) para que forneça informações sobre a situação (física) atual do sistema de esgotamento sanitário do município de Amélia Rodrigues/BA, objeto dos convênios 01889/2003, 1551/2004 e 0038/2006, e se as etapas/itens executados nesses convênios, atestados nos respectivos relatórios de visita técnica final, emitidos pela então Funasa/CoreBA, em 9/4/2012, serviram para a retomada e conclusão das obras do empreendimento proposto pelo município;'
10.10. A fim de atender à requisição, a Funasa realizou inspeção em Amélia Rodrigues/BA, na data de 5/8/2016, gerando três relatórios de visita técnica, um para cada convênio, encaminhando-os ao Tribunal pelo Ofício 1005/Diesp/Suest/BA (peça 65) .
10.11. Em linhas gerais, a Funasa concluiu, para os Convênios 189/2003, 1.551/2004 e 38/2006, que os respectivos valores efetivamente investidos pelo município convenente, e consequentes percentuais de execução física alcançados (peça 65, p. 2-3, 7-8 e 11-12) , não divergem das conclusões obtidas em inspeção anterior, conforme o seguinte excerto do Ofício 1005/Diesp/Suest/BA: " (...) as etapas/itens executadas nesses ajustes não foram aproveitadas para a retomada e conclusão das obras do empreendimento proposto pelo município e, portanto, não apresentam funcionalidade, razão pela qual asa obras objeto dos referidos convênios foram consideradas como 'encerradas sem etapa útil' (peça 65, p. 1) .
10.12. E, justamente por essa razão, deixou-se de promover nova citação do sr. Paulo César Bahia Falcão e demais responsáveis após a inspeção, medida que poderia ser necessária a depender do resultado da diligência proposta no TC Processo 001.652/2014-1, e objeto de preocupação do relator naquele processo. Pela alínea 'd' do supramencionado despacho naquele processo (cópia à peça 46) , houve a determinação para a eventual renovação das citações 'com base nos novos elementos carreados aos autos'. Por sinal, a Secex/BA consignou essa desnecessidade em sua instrução logo após a conclusão das providências determinadas no multicitado despacho, que incluíram a diligência à Funasa (peça 75, itens 10 e 11) .
10.13. Portanto, não se observa a piora dos pressupostos fáticos que ensejaram a condenação do sr. Paulo César Bahia Falcão pelo Acórdão 11254/2017-TCU-Primeira Câmara (peça 84) após a diligência em tela a justificar algum questionamento relativamente ao Acórdão 4152/2022-TCU-Primeira Câmara por este motivo específico, conforme agora o faz o recorrente por meio dos embargos em exame. 
10.14. A propósito, a proposta de mérito formulada pela Secex/BA (peça 75) sofreu ajustes no parecer do MP/TCU, tornando mais favorável aos responsáveis a composição do débito então sugerido (peça 82 e peça 85, item 5) . Posteriormente, o próprio relator do Acórdão 11254/2017-TCU-Primeira Câmara propôs ajustes à proposta do MP/TCU, também em melhores termos do que a proposta formulada pela Secex/BA (peça 85, itens 18-21) . 
10.15. Conclui-se, então, que, mesmo que, de fato, o sr. Paulo César Bahia Falcão pudesse ter sido convidado pela Funasa a acompanhar a inspeção in loco - embora o órgão não tivesse a obrigação de fazê-lo -, não procede o argumento de que houve cerceamento de defesa em vista da realização de inspeção pela Funasa, em 2016, sem a sua participação ou pelo não chamamento aos autos em momento posterior, para manifestar-se a respeito.
11. Da Omissão
11.1. O recorrente afirma que houve omissão do acórdão recorrido, pois o voto que o orientou teria consignado a não apresentação de laudo pericial produzido nos autos da ação judicial de n. 0007298-69.2014.4.01.3304, entretanto, tal documento foi protocolizado no TCU sob o n. 71.512.048-2.
Análise
11.2. As omissões a serem tratadas em sede de embargos declaratórios se referem a questões relevantes trazidas pela parte e não abordadas pelo relator, ou seja, pontos essenciais que poderiam influir no mérito do decisum e que não foram devidamente examinadas. Assim, não resta configurada a omissão quando a matéria é analisada na instrução da unidade técnica que consta do relatório e integra as razões de decidir da deliberação (Acórdão 8345/2016-TCU-Segunda Câmara, Rel. Min. Augusto Nardes; e 7.774/2015-1ª Câmara, Rel. Min. José Múcio) .
11.3. No caso, o documento protocolizado sob o n. 71.512.048-2 foi autuado à peça 225. Trata-se de petição, de 22/8/2022, requerendo a retirada do processo da pauta de julgamento da Primeira Câmara do dia 26/7/2022, e 'a conversão do julgamento em diligência', a fim de reabrir a instrução. 
11.4. Isso porque, em 8/7/2022, fora juntado aos autos um laudo pericial judicial, produzido no âmbito do Processo 7298-69.2014.4.01.3304, com trâmite no 1º Juizado Especial Federal da Subseção Judiciária de Feira de Santana/BA, acerca da execução do Convênio 38/2006, um dos três ajustes objeto do presente TC Processo 032.825/2013-7 (peça 223) . Por sinal, na mesma data, 8/7/2022, houve o primeiro requerimento para a retirada deste processo da pauta do colegiado do dia 12/7/2022 (peça 222) . 
11.5. Naquele primeiro requerimento, o causídico informou que 'conforme a documentação em anexo, comprova-se que apenas o laudo pericial preliminar fora apresentado, visto que permanece pendente o Laudo acerca dos quesitos suplementares apresentados e que, quando respondidos, certamente comprovará a execução total do convênio' (peça 222) .
11.6. Cabe comentar que não consta dos autos algum novo laudo, ou, mesmo, um complemento àquele documento juntado em 8/7/2022, permitindo, assim, concluir que o laudo à peça 223 careceria de informações que, de fato, viessem a ensejar o seu aproveitamento em prol do sr. Paulo César Bahia Falcão. 
11.7. É o que se depreende, também, e principalmente, da petição apresentada no âmbito do já citado Processo 7298-69.2014.4.01.3304, pela qual foram parcialmente contestadas as conclusões do aludido laudo, além de requisitada a apresentação suplementar de quesitos a serem respondidos pelo perito judicial designado, para cuja formulação a petição requereu a concessão de prazo pelo juízo (peça 223, p. 45-48) . 
11.8. Ademais, embora tenha solicitado autorização para sustentação oral quando do julgamento do recurso de reconsideração no presente TC Processo 032.825/2013-7 (peça 224) , o advogado não compareceu à sessão de 26 de julho próximo passado, onde poderia ter melhor explanado os pontos pendentes de esclarecimento pelo multicitado laudo, eventualmente vindo a obter novo sobrestamento do feito no TCU, a depender dos argumentos e esclarecimentos que seriam então sustentados. 
11.9. Assim, considerando o princípio da verdade material que informa os processos de controle no TCU, poderia se cogitar da anulação do Acórdão 4152/2022-TCU-Primeira Câmara agora combatido, para o exame do laudo em questão. Porém, em vista de o próprio causídico haver consignado ser o documento incompleto para os fins a que se destinaria, não há que falar nesse deslinde, bem como não é possível concluir ter havido alguma omissão do aresto, conforme ora argumentado.
11.10. De todo modo, o recorrente poderá interpor o recurso de revisão de que trata o art. 35 da Lei 8.443/1992 na hipótese de vir a ser produzido laudo pericial complementar ou, mesmo, outro documento apto a instruir o apelo, sem dizer que o próprio laudo objeto da peça 223 dos autos contém conclusões favoráveis ao recorrente, ainda que de modo parcial, conforme exame preliminar e perfunctório do documento.
11.11. Nesse sentido, há que reconhecer que, embora a retirada do processo da pauta de julgamento de 26/7/2022 à espera da apresentação de laudo complementar não se mostrasse razoável, dado que não havia - e não há - qualquer previsão temporal para o adimplemento desta condição pelo recorrente, tal laudo consiste em documento com potencial, ao menos teórico, para reduzir o débito imputado. 
CONCLUSÃO
12. Das análises anteriores, conclui-se que:
a) a suposta contradição argumentada não é apta a ser objeto de embargos declaratórios;
b) porém, dada a gravidade do argumento, procedeu-se ao seu exame, concluindo-se não ter havido algum prejuízo para o recorrente, neste processo original de TCE, em razão da inspeção realizada pela Funasa em 2016; e
c) não foi constatada alguma omissão do aresto recorrido, inclusive em razão de o laudo de perícia judicial juntado à peça 233 não ser suficiente para a integral desconsideração da parcela do débito apurado proveniente do Convênio 38/2006, conforme asseverado em petições ao TCU (peça 222) e ao Poder Judiciário (peça 223, p. 45-48) .
DA PROPOSTA DE ENCAMINHAMENTO
13. Ante o exposto, submete-se à consideração superior a presente análise dos embargos de declaração opostos por Paulo César Bahia Falcão contra o Acórdão 4152/2022-TCU-Primeira Câmara, propondo-se, com fundamento nos arts. 32, inciso II, e 34 da Lei 8.443/1992 e art. 287 do Regimento Interno/TCU: 
conhecer do recurso e, no mérito, rejeitá-lo; e
b)  dar conhecimento da decisão que vier a ser proferida ao recorrente e aos demais interessados."
2.	O diretor-substituto da Serur endossou a proposta acima (peça 240) .
	É o relatório.

Ângelo Franco Gomes de Rezende (OAB/BA 16.907), Marco Freitas de Carvalho (OAB/BA 27.999), Salomão Costa Barreto (OAB/BA 35.025) e outros.

Não atuou

EMBARGOS DE DECLARAÇÃO OPOSTOS À DECISÃO QUE CONHECEU E NEGOU PROVIMENTO A RECURSO DE RECONSIDERAÇÃO. CONHECIMENTO. AUSÊNCIA DE OMISSÃO, CONTRADIÇÃO OU OBSCURIDADE. REJEIÇÃO. CIÊNCIA.

TOMADA DE CONTAS ESPECIAL (TCE)

Secretaria de Recursos (Serur)

Considerando que o exame de admissibilidade cinge-se ao cabimento do recurso, sem indagar sobre a existência, ou não, de omissão, contradição ou obscuridade, verifica-se que os argumentos apresentados pelo embargante enquadram-se, em tese, no que dispõe o art. 34 da Lei 8.443/1992.
2.	Além disso, a notificação do sr. Paulo César Bahia Falcão acerca do acórdão embargado foi dispensada, tendo em vista que, antes de sua realização, houve a interposição do presente recurso. Dessa forma, o requisito da tempestividade também foi atendido.
3.	Logo, conheço dos embargos de declaração, uma vez que estão presentes os requisitos específicos de admissibilidade previstos nos arts. 32 e 34 da Lei 8.443/1992 c/c o art. 287 do RITCU.
II - Breve histórico
4.	O feito sob exame tratou, originalmente, de tomada de contas especial instaurada pela Fundação Nacional de Saúde (Funasa) em decorrência da inexecução parcial dos Convênios 189/2003, 1.551/2004 e 38/2006.
5.	Os objetos dos convênios eram complementares e versavam sobre etapas da execução do sistema de esgotamento sanitário municipal (SES) .  
6.	Para melhor contextualização dos fatos, cumpre registrar que, originalmente, a Funasa instaurou e remeteu a este Tribunal as tomadas de contas especiais de forma individualizada. No âmbito desta Corte de Contas, os três processos foram, inicialmente, analisados em separado, sendo procedidas as respectivas citações do ex-gestor e da empresa Auxiliar Empreendimentos Ltda.-ME, conforme abaixo descrito:
	a) Convênio 189/2003: citação solidária do sr. Paulo César Bahia Falcão e da empresa Auxiliar Empreendimentos Ltda.-ME por débito decorrente da não aprovação da prestação de contas, tendo em vista as constatações da Coordenação Regional da Funasa no Estado da Bahia de que o percentual de realização das obras foi de 52,22%;
	b) Convênio 1.551/2004: citação individual do sr. Paulo César Bahia Falcão por débito decorrente da impugnação parcial das despesas realizadas, tendo em vista as ocorrências indicadas no Relatório de Visita Técnica Final, realizada em 20/3/2012, e no Parecer Financeiro 155/2012, quais sejam: (i) o trecho da rede cuja especificação no projeto era DN 500/concreto foi substituído por tubulação em PVC DN 400, sem justificativa ou pedido de análise para tal alteração e, por isso, foi considerado como não executado; (ii) as 20 ligações domiciliares foram parcialmente concluídas; e (iii) o valor executado (R$ 17.029,54) foi de apenas 8,9% do montante transferido a¿ prefeitura (R$ 191.976,32) ; e
	c) Convênio 38/2006: citação solidária do sr. Paulo César Bahia Falcão e da empresa Auxiliar Empreendimentos Ltda.-ME por débito decorrente da não aprovação da prestação de contas em virtude das seguintes ocorrências: (i) execução parcial do objeto, haja vista as constatações da Coordenação Regional da Funasa no Estado da Bahia de que o percentual de realização das obras foi de apenas 66%; (ii) não execução de serviços relevantes para o alcance das finalidades essenciais do convênio, que consistiam em prover as comunidades carentes de unidades sanitárias apropriadas; e (iii) execução parcial dos serviços de implantação da rede coletora e das ligações domiciliares.
7.	No âmbito desta Corte de Contas, o relator a quo entendeu que os temas tratados eram complementares e conexos, o que resultou no apensamento dos três processos. 
8.	A Secex/BA instruiu o processo e considerou que as alegações de defesa apresentadas não foram suficientes para afastar as irregularidades. A partir de ponderações feitas pelo representante do MP/TCU, foram realizados ajustes nos valores dos débitos, reduzindo-se da dívida os serviços parcialmente executados suscetíveis de aproveitamento posterior pela administração municipal. Contudo, foram acrescidas, como dano, as parcelas da contrapartida não aportadas e que, até então, não haviam sido proporcionalmente computadas. 
9.	O feito prosseguiu regularmente e, mediante a decisão ora vergastada, houve o julgamento pela irregularidade das contas dos responsáveis, com condenação em débito, parte de forma individual ao ex-prefeito e parte de forma solidária com a empresa. Houve, ainda, a aplicação de multas individuais no valor de R$ 240.000,00 ao ex-gestor e de R$ 180.000,00 à empresa.
10.	Contra essa decisão, o sr. Paulo César Bahia Falcão interpôs recurso de reconsideração, o qual foi conhecido e rejeitado (vide Acórdão 4152/2022-TCU-Primeira Câmara) .
11.	É contra essa deliberação que se insurge o embargante.
III - Das alegações recursais
12.	Em resumo, o sr. Paulo César Bahia Falcão suscita a existência de contradição no julgado acima com base no argumento de que, embora tenha restado assentado que as fases interna e externa da tomada de contas especial são independentes e que o exercício do contraditório aplicar-se-ia, a rigor, apenas a esta última, foi realizada diligência à Funasa antes da prolatação do acórdão recorrido, visando a constatar a situação do sistema de esgotamento sanitário no município. Ocorre que, por não ter sido chamado para acompanhar os trabalhos da Funasa quando da execução dessa diligência, o embargante entende ter havido violação ao exercício do contraditório. Além disso, afirma que o resultado da inspeção em tela lhe foi prejudicial, na medida em que, uma vez cotejado com a inspeção anterior da Funasa, terminou por imputar-lhe prejuízo superior.
13.	Além disso, o recorrente suscita omissão no acórdão recorrido, pois o voto que o fundamentou teria consignado a não apresentação do laudo pericial produzido nos autos da ação judicial 0007298-69.2014.4.01.3304. Entretanto, tal documento foi protocolizado no TCU sob o número 71.512.048-2.
14.	Diante disso, o embargante pleiteia que sejam recebidos os presentes embargos para, no mérito, ser reconhecida a nulidade do Acórdão 4152/2022-TCU-Primeira Câmara, concluindo-se "pela necessidade de conversão do julgamento em diligência, para fins de exame do Laudo Judicial apresentado, sem prejuízo das demais cominações em consequência do reconhecimento dos demais vícios ensejadores dos presentes aclaratórios".
IV - Da instrução técnica
15.	A Serur concluiu que os argumentos colacionados não merecem prosperar.
16.	Segundo destacou a unidade técnica, contrariamente ao que sustenta o embargante, não houve contradição nem omissão no acórdão recorrido. Isso porque:
	a) a diligência à Funasa teve como objetivo obter informações sobre a situação (física) atual do sistema de esgotamento sanitário do Município de Amélia Rodrigues/BA, objeto dos convênios sob exame, e se as etapas/itens executados, atestados nos respectivos relatórios de visita técnica final, serviram para a retomada e conclusão das obras do empreendimento proposto pelo município;
	b) a fim de atender à requisição, a Funasa realizou inspeção no município na data de 5/8/2016, gerando três relatórios de visita técnica, um para cada convênio, e os encaminhou a este Tribunal;
	c) em linhas gerais, a Funasa concluiu que os respectivos valores efetivamente investidos pelo município convenente, e consequentes percentuais de execução física alcançados, não divergiam das conclusões obtidas em inspeção anterior (peça 65, p. 1) , razão pela qual não se fez necessária nova citação do embargante e demais responsáveis após a inspeção;
	d) o documento citado pelo embargante, sob o n. 71.512.048-2, foi autuado à peça 225 e trata de petição requerendo a retirada do processo da pauta de julgamento da 1ª Câmara do dia 26/7/2022, bem como "a conversão do julgamento em diligência", a fim de reabrir a instrução; 
	e) em 8/7/2022, foi juntado aos autos um laudo pericial preliminar, produzido no âmbito do Processo 7298-69.2014.4.01.3304, com trâmite no 1º Juizado Especial Federal da Subseção Judiciária de Feira de Santana/BA, acerca da execução do Convênio 38/2006; e
	f) não consta dos autos qualquer novo laudo ou, até mesmo, um complemento àquele documento juntado em 8/7/2022.
17.	Por conseguinte, para a Serur, os embargos de declaração devem ser rejeitados, uma vez que não há vícios a serem sanados na deliberação vergastada.
V - Da análise de mérito
18.	Ratifico a instrução exarada pelo Serur, a qual adoto como razões de decidir, sem prejuízo das considerações adicionais feitas a seguir.
19.	O argumento atinente à inspeção realizada pela Funasa em decorrência de diligência deste Tribunal, a qual, segundo o embargante, deveria ter sido objeto de sua nova citação, foi abordado quando do exame do recurso de reconsideração. Na ocasião, a Serur assim se manifestou (peça 149) :
	"[...] 13.3 Não assiste razão ao recorrente. No expediente recursal, aponta nulidade, pois não teria tido oportunidade de contestar as conclusões dos relatórios de execução física e financeira produzidos na fase interna desta tomada de contas. Essa questão já foi trazida pelo ex-gestor em suas alegações de defesa. Na oportunidade, verificou-se que tal argumento não encontrava respaldo nos autos, tendo em vista as diversas notificações expedidas pela Funasa, que demonstravam exatamente o contrário, que a Funasa fomentou o contraditório e a ampla defesa, inclusive com o deferimento de todos os pedidos de dilação de prazo solicitados pelos responsáveis, fornecendo-lhes diversas oportunidades para a apresentação dos elementos necessários ao saneamento das contas (peça 75, p. 17) . [...]
	13.6. Como o responsável foi devidamente citado por este Tribunal no âmbito das três TCE em análise, não pode alegar cerceamento de defesa pela ausência de oportunidade de manifestação na fase interna ou na fase externa dos presentes processos.  
	13.7. A arguição de prejuízo ao contraditório ante o não acompanhamento, por parte do recorrente, da inspeção solicitada pelo TCU à Funasa igualmente não encontra respaldo na jurisprudência desta Corte de Contas. Não cabe franquear ao responsável participação nos serviços técnicos especializados requeridos pelo TCU a órgãos e entidades federais, pois a produção desses trabalhos tem por finalidade subsidiar a fiscalização do Tribunal, o que não se confunde com a prova pericial de que trata o Código de Processo Civil. Contudo, em observância ao princípio da ampla defesa, o responsável poderia acostar aos autos laudos técnicos que entendesse convenientes, de forma a contraditar o laudo técnico produzido por órgão ou entidade federal, visto que a produção de prova pelo responsável na sua defesa é livre e prescinde de autorização do Tribunal, nos termos do art. 162 do RITCU (Acórdão 2457/2018-TCU-Plenário, relator Ministro José Múcio Monteiro; 133/2017-TCU-Plenário e 2.262/2015-TCU-Plenário, ambos de relatoria do Ministro Benjamin Zymler) . 
	13.8. Por oportuno, registra-se que o indeferimento de pedido de realização de nova inspeção igualmente não fere os princípios do contraditório e da ampla defesa, uma vez que foram dadas várias oportunidades para que o responsável apresentasse os documentos necessários para comprovar a correta aplicação dos recursos a eles confiados (Acórdão 1457/2017-TCU-Primeira Câmara, relator Ministro Benjamin Zymler; 1.118/2017-TCU-2ª Câmara, relator Ministro Augusto Nardes) .
	13.9. Posto isso, verifica-se que não procede a preliminar suscitada pelo recorrente."
20.	Outro aspecto relevante a ser destacado diz respeito ao fato de que, em decorrência da diligência determinada por esta Corte, a Funasa realizou inspeção no município com vistas a apurar a situação (física) atual do sistema de esgotamento sanitário e se as etapas executadas serviriam para a retomada e conclusão das obras do empreendimento proposto. Como resultado dessa visita técnica, a entidade comunicou a este Tribunal que não foi "constatada qualquer alteração em relação ao apontado nas visitas anteriores". Em acréscimo, a Funasa reiterou o entendimento de que "[...] as etapas/itens executadas nesses ajustes não foram aproveitadas para a retomada e conclusão das obras do empreendimento proposto pelo município e, portanto, não apresentam funcionalidade, razão pela qual asa obras objeto dos referidos convênios foram consideradas como 'encerradas sem etapa útil" (peça 65) .
21.	Como se depreende das informações prestadas pela Funasa, não havia elementos ou fatos novos que modificassem a situação até então registrada nos presentes autos e que pudessem justificar a renovação das citações já realizadas.
22.	A propósito, como bem salientou a unidade técnica, a proposta de mérito formulada pela Secex/BA (peça 75) terminou por sofrer ajustes por sugestão do MP/TCU, tornando mais favorável aos responsáveis a composição do débito sugerido. Posteriormente, o relator do Acórdão 11254/2017-TCU-Primeira Câmara ainda sugeriu ajustes ao parecer do MP/TCU, também em melhores termos que a proposta da Secex/BA.
23.	Logo, não procede a alegação de cerceamento de defesa.
24.	Ademais, como é sabido, a contradição objeto de embargos de declaração deve estar contida dentro dos termos do inteiro teor da deliberação atacada. Sob esse ponto de vista, não há vício a ser corrigido, pois a decisão vergastada não apresentou proposições inconciliáveis entre si.
25.	A omissão apontada, igualmente, não procede.
26.	Diferentemente do que pretende fazer crer, a deliberação ora vergastada tratou expressamente da questão relativa ao laudo pericial:
	"[...] 35. De início, urge registrar que o presente processo foi incluído na pauta da sessão telepresencial da 1ª Câmara realizada em 9/6/2020 e teve a sua apreciação adiada ante pedido de vista formulado pelo Ministro Vital do Rêgo, com base no art. 112 do RITCU.
	36. Posteriormente, o processo foi automaticamente incluído na pauta da sessão telepresencial da 1ª Câmara de 7/7/2020, ocasião em que, por deliberação do colegiado, adiou-se a apreciação do feito para a sessão do dia 14/7/2020, tendo em vista o afastamento legal do ministro revisor.
	37. Na sessão de 14/7/2020, houve novo adiamento do julgamento do feito em decorrência de informação prestada pelo sr. Paulo César Bahia Falcão de que a perícia técnica realizada no âmbito de ação judicial que tramita perante a 1ª Vara da Justiça Federal de Feira de Santana/BA havia sido concluída, e que o laudo pericial estava prestes a ser juntado a este processo.
	38. Em 18/8/2020, o processo foi levado a julgamento e, tendo em vista as considerações feitas pelo ministro Vital do Rêgo na declaração de voto então apresentada, e em homenagem ao princípio da verdade material, acolhi a proposta de sobrestamento da apreciação do presente feito até a juntada, pelo interessado, da referida perícia judicial, ou pelo prazo de sessenta dias, o que ocorresse primeiro (vide Acórdão 87158/2020-TCU-Primeira Câmara) .
	39. O Município de Amélia Rodrigues/BA e o sr. Paulo César Bahia Falcão foram notificados da decisão supracitada (peças 192-194 e 197) . Apesar disso, o sr. Paulo César Bahia Falcão não apresentou a sobredita perícia judicial até o presente momento. 
	40. Dessa forma, considero que os presentes recursos estão em condição de serem apreciados. [...]
	43. O recorrente defende, também, a necessidade de concessão de medida cautelar para que seja suspenso o trâmite do presente feito até que seja concluída perícia técnica a ser realizada no âmbito de ação judicial que tramita perante a 1ª Vara da Justiça Federal de Feira de Santana/BA.
	44. Segundo alega, essa perícia foi determinada para verificar o nível de execução do Convênio 38/2006, cujo resultado afetaria a liquidez e a certeza de eventual título executivo a ser formado após o julgamento do presente recurso.
	45. A esse respeito, urge reiterar o esclarecimento prestado pela Serur no sentido de que não há fundamento legal para o acolhimento do pedido de suspensão do processo com base no art. 276 do RITCU, uma vez que o poder cautelar do relator deve ser interpretado à luz do art. 45 da Lei 8.443/1992, que assevera que o poder cautelar se refere à "ilegalidade de ato ou contrato", não se destinando, deste modo, a tutelar as decisões colegiadas da Corte de Contas. Além disso, a concessão de medida cautelar pressupõe urgência e a presença de um de seus requisitos essenciais, a saber: fundado receio de grave lesão ao Erário ou ao interesse público ou risco de ineficácia da decisão de mérito a ser proferida. Tais requisitos, todavia, não se fazem presentes.
	46. Ademais, no caso sob exame, a existência do processo judicial já é fato reportado nos autos desde março de 2016, tendo sido, inclusive, determinado pelo relator a quo que os exames a serem realizados pelas unidades técnicas levassem em consideração as informações advindas das perícias eventualmente realizadas (peça 46) . Consulta efetuada pelo meu gabinete em 5/7/2022, no entanto, verificou que não existe qualquer resultado final da perícia judicial nos autos do processo judicial referenciado pelo recorrente, sendo que os últimos andamentos processuais registrados são de "email expedido ao perito solicitando informações" (10/8/2020) e "email recebido resposta perito" (12/8/2020) .
	47. Além disso, a partir de sugestão feita pelo Ministro Vital Rêgo em 20/8/2020, acordou-se em sobrestar o presente feito por sessenta dias, a fim de possibilitar a juntada do laudo pericial noticiado pelo responsável. Até o presente momento, porém, mesmo decorridos quase dois anos, não foi reportada qualquer circunstância nova que influencie efetivamente o feito sob exame.
	48. O argumento também já foi objeto de exame pelo relator a quo em duas ocasiões (vide Acórdão 6415/2018-TCU-Primeira Câmara e 4.735/2018-1 Câmara)  [...]
	49. Por outro lado, há que se ponderar que eventual sobrestamento por tempo indeterminado de um processo no âmbito do TCU sob o argumento de prejudicialidade em face de perícia ainda a ser realizada na esfera judicial não guarda razoabilidade.
	50. Ademais, este Tribunal possui jurisdição e competência próprias, fundamentadas na Constituição Federal e em sua Lei Orgânica, não sofrendo restrição em razão de processos que tramitem em outras esferas. Em síntese, a existência de processo judicial não obsta a atuação do TCU, mesmo tendo por objeto idênticas responsabilidades, haja vista a independência de instâncias e a competência exclusiva desta Corte para a verificação do emprego de recursos federais (Acórdão 30/2016-TCU-Plenário, 10.042/2015-2ª Câmara e 2.904/2014-Plenário, dentre outros) .  
	51. Além disso, conforme já destacado, o escopo da perícia técnica pendente no processo judicial é inferior ao objeto ora examinado, pois abarca tão somente um dos ajustes cujas contas ora se analisa.
	52. Logo, a preliminar em comento também deve ser rejeitada." (g. n.) 
27.	Como visto, não há omissão a ser corrigida.
28.	Além disso, acerca da natureza dos embargos declaratórios, julgo relevante transcrever o seguinte excerto do elucidativo Acórdão 3339/2013-TCU-Primeira Câmara: 
	"A omissão para o acolhimento dos declaratórios é a que diz respeito à questão que deveria ter sido apreciada pelo colegiado, mas não o foi. Não constitui omissão ou contradição a adoção de entendimento diverso do preferido pela parte, segundo seus próprios critérios de justiça e de acordo com sua particular interpretação das leis e da jurisprudência. Não há falar em omissão quando o acórdão analisa todas as questões submetidas a exame e as decide com base em teses jurídicas, jurisprudência, interpretação de leis e análise dos fatos que são diversos dos que os jurisdicionados entendem como mais adequados. "
29.	Logo, devem ser rejeitados os presentes embargos.
	Diante do exposto, voto para que o Tribunal adote o acórdão que ora submeto à deliberação deste Colegiado.
           
     TCU, Sala das Sessões Ministro Luciano Brandão Alves de Souza, em 6 de dezembro de 2022.
BENJAMIN ZYMLER
Ministro-Relator